臺灣桃園地方法院民事裁定　　　　　　　 96年度聲字第696號
聲　請　人　鴻福證券股份有限公司
法定代理人　甲○○
即清算人
相對人即受　乙○○
擔保利益人
相　對　人　丙○○
即擔保人
上列聲請人代位聲請返還提存物事件，本院裁定如下：
    主  文
本院八十年度存字第八八三號提存事件相對人丙○○所提存之擔
保金新臺幣貳佰萬元，就相對人乙○○部分，准予發還相對人丙○○。
    理  由
一、查公司清算完結，經向法院聲報准予備查，在性質上屬於非
    訟事件，該備查之處分，並無實質上之確定力，故清算中之
    公司，其人格之存續，仍須以合法清算為前提，亦即清算人
    之職務在實質上尚未終了而先向法院聲報清算程序終結，縱
    經法院准予備查，亦應認為清算程序尚未終結。本件聲請人
    前於95年間決議解散，並選任甲○○為清算人，嗣甲○○向
    本院聲報清算人，並於96年間向本院聲報清算終結，此業據
    依職權調閱本院95年度司字第201 號聲報清算人及96年度司
    字第89號聲報清算終結等卷宗查核無訛。而依聲請人所述其
    目前尚有其對相對人丙○○損害賠償強制執行事件繫屬本院
    （85年度執字第9572號、95年度執字第42653 號），此並據
    本院調閱上開執行案卷無誤。是聲請人上開清算程序尚未終
    結，其法人人格仍存續，且應以其清算人甲○○為其法定代
    理人，先予敘明。
二、又按訴訟終結後，供擔保人證明已定20日以上之期間，催告
    受擔保利益人行使權利而未行使者，法院應依供擔保人之聲
    請，以裁定命返還其提存物，民事訴訟法第104 條第1 項第
    3 款前段定有明文。而因假扣押或假處分所供之擔保，係為
    擔保受擔保利益人因不當假扣押或假處分所受損害而設，前
    開保全程序之擔保，依同法第106 條前段準用前開規定，所
    謂訴訟終結，固應從廣義解釋，包括撤銷假扣押或假處分裁
    定及執行程序終結在內。惟強制執行法第132 條已於民國85
    年10月9 日修正增列第3 項規定債權人收受假扣押或假處分
    裁定後已逾30日者不得聲請執行。故假扣押或假處分之供擔
    保人，於法院撤銷假扣押或假處分之執行後，如該假扣押或
    假處分裁定已逾上開30日期間而不得聲請執行時，自不因供
    擔保人未聲請撤銷假扣押或假處分裁定，而影響其依民事訴
    訟法第106 條準用同法第104 條第1 項第3 款規定行使定期
    催告及返還擔保物之權利（最高法院88年度台抗字第682 號
    裁定意旨參照）。再按債務人怠於行使其權利時，債權人因
    保全債權，得以自己之名義，行使其權利，為民法第242 條
    本文所明定。此項代位權行使之範圍，就同法第243 條但書
    規定旨趣推之，並不以保存行為為限，凡以權利之保存或實
    行為目的之一切審判上或審判外之行為，諸如假扣押、假處
    分、聲請強制執行、實行擔保權、催告、提起訴訟等，債權
    人皆得代位行使（最高法院69年度台抗字第240 號判例要旨
    參照）。
三、本件聲請意旨略以：聲請人對相對人丙○○有新臺幣（下同
    ）16,981,513元之債權，經臺灣高等法院84年度重訴字第99
    號判決、最高法院85年度台上字第2528號裁定確定在案，嗣
    聲請人對相對人丙○○聲請鈞院85年度執字第9572號強制執
    行，迄今尚未獲得足額受償而仍在執行中。又相對人丙○○
    前於80年間因與第三人呂英傑及相對人乙○○間損害賠償事
    件，而依鈞院80年度全字第682 號假扣押裁定，以鈞院80年
    度存字第883 號提存事件為第三人呂英傑及相對人乙○○提
    供擔保金200 萬元後，對相對人乙○○聲請本院以80年度執
    全字第501 號執行事件予以假扣押後，復於83年4 月18日撤
    回關於相對人乙○○部分之執行，並經辦畢塗銷查封登記，
    是本件已符合上開所謂「訴訟終結」之要件。而對另一受擔
    保利益人即第三人呂英傑部分，聲請人業已代位相對人丙○○聲請鈞院以95年度聲字第329 號裁定准予發還前開擔保金
    確定在案，並於96年3 月19日代位相對人丙○○以中壢建國
    路郵局第398 號存證信函催告另一受擔保利益人即相對人乙○○如因上述假扣押執行受有損害，請於受函後21日內對相
    對人丙○○向管轄法院起訴行使權利，相對人乙○○業於96
    年3 月23日收受該函，惟迄今21日期限已滿，相對人乙○○
    仍未行使。爰依民事訴訟法第104 條第1 項第3 款及民法第
    242 條規定，代位相對人丙○○聲請發還擔保金等語，並提
    出本院95年10月20日桃院木執85年執九字第9572號通知、80
    年度全字第682 號裁定、80年度存字第883 號提存書、95年
    度聲字第329 號裁定暨確定證明書、80年度執全字第501 號
    執行卷宗節本、95年度聲字第1977號裁定等影本及中壢建國
    路郵局第398 號存證信函暨掛號郵件收件回執各1 份為證。
四、經查：
  (一)相對人丙○○因與第三人呂英傑及相對人乙○○間侵權行為
    損害賠償事件，前於80年7 月4 日收受本院80年度全字第68
    2 號假扣押裁定，隨即於當日依該假扣押裁定以本院80年度
    存字第883 號提存事件為第三人呂英傑及相對人乙○○提供
    擔保金200 萬元後，聲請本院以80年度執全字第501 號執行
    事件，就坐落桃園縣桃園市○○段93地號土地及其上同段12
    0 建號建物，以相對人乙○○為債務人為假扣押在案，復於
    83年4 月18日撤回對相對人乙○○部分假扣押之執行，另改
    以第三人呂英傑為債務人再查封上開不動產，並經地政機關
    於83年5 月6 日分別辦畢塗銷查封登記及查封登記，嗣相對
    人乙○○對相對人丙○○提起第三人異議之訴，經本院83年
    度訴字第424 號、臺灣高等法院83年度上字第1331號及最高
    法院84年度台上字第1058號判決本院80年度執全字第501 號
    假扣押強制執行事件，就相對人乙○○所有前開不動產所為
    查封之強制執行程序應予撤銷確定，本院民事執行處遂函囑
    塗銷該不動產查封登記，並經地政機關於84年7 月5 日辦畢
    塗銷查封登記等情，業據本院依職權調閱上述假扣押、假扣
    押執行及擔保提存卷宗查核屬實。則相對人丙○○就相對人
    乙○○部分之假扣押執行程序既經撤回，而前揭假扣押事件
    就相對人乙○○所有上開不動產所為查封之強制執行程序亦
    經撤銷，縱該假扣押裁定未經撤銷，亦因已逾30日期間而不
    得再對相對人乙○○聲請假扣押執行，依上說明，關於相對
    人乙○○部分，堪認已符合前揭所謂「訴訟終結」之情形，
    相對人丙○○自得依民事訴訟法第106 條前段準用同法第10
    4 條第1 項第3 款規定，向相對人乙○○行使定期催告及返
    還上開擔保金之權利。
  (二)又相對人丙○○在本院80年度存字第883 號提存事件提存之
    擔保金200 萬元，前經聲請人依本院81年度全字第544 號裁
    定提供擔保後，聲請本院81年度執全字第413 號予以假扣押
    在案，嗣渠等間損害賠償事件，業經臺灣高等法院84年度重
    訴字第99號判決、最高法院85年度台上字第2528號裁定聲請
    人全部勝訴確定，相對人丙○○應給付聲請人16,981,513元
    及自78年11月17日起算之法定遲延利息，聲請人並據此對相
    對人丙○○聲請本院以85年度執字第9572號損害賠償強制執
    行事件調本院81年度執全字第413 號假扣押卷宗執行，並經
    本院民事執行處核發准許聲請人向本院提存所收取上開擔保
    金之85年12月24日桃院秀民執字第9572號執行命令，惟本院
    提存所函覆前開擔保金，應俟供擔保原因消滅或受擔保利益
    人同意或民事裁定准許返還擔保金確定後，始得由聲請人收
    取，而聲請人並僅代位相對人丙○○對第三人呂英傑聲請本
    院95年度聲字第329 號裁定發還擔保金，經本院民事執行處
    以96年1 月8 日桃院木執95年執一字第42653 號函請本院提
    存所支付轉給該擔保金，因尚欠相對人乙○○部分，致本院
    提存所無法辦理之事實，已據本院依職權調取前開損害賠償
    強制執行事件（內含本院95年度執字第42653 號）卷宗查閱
    無訛，足見聲請人對相對人丙○○確有上開債權存在且因尚
    未獲得足額受償仍在執行中，聲請人為相對人丙○○之債權
    人至為明確。
  (三)另相對人丙○○本得對相對人乙○○行使定期催告及返還前
    揭擔保金之權利，已如前述，惟相對人乙○○迄今未就該擔
    保金行使權利，致該擔保金仍提存在本院提存所，有本院民
    事紀錄科查詢表2 紙附卷可稽，並據本院依職權調閱上開擔
    保提存卷宗查明，堪認相對人丙○○已怠於行使其權利。而
    聲請人為保全對相對人丙○○之前開債權，遂於相對人2 人
    之訴訟終結後代位相對人丙○○以存證信函定21日期間催告
    相對人乙○○行使權利，相對人乙○○係於96年3 月23日收
    受該函，惟相對人乙○○並未於期限內對相對人丙○○行使
    權利，另相對人丙○○就該擔保金亦怠於請求返還之事實，
    有聲請人提出之中壢建國路郵局存證信函第398 號、掛號郵
    件收件回執各1 件及本院民事紀錄科查詢表2 紙在卷可考。
    從而，揆諸前揭規定及說明，聲請人本於債權人之地位，為
    保全其債權，代位相對人丙○○聲請發還提存物，於法並無
    不合，應予准許。
中　　華　　民　　國　　96　　年　　10　　月　　19　　日
                  民事第二庭法　官　潘進順
以上正本係照原本作成。
如不服本裁定應於送達後10日內向本院提出抗告狀，並繳納抗告
費新臺幣1,000元。
中　　華　　民　　國　　96　　年　　10　　月　　22　　日
                   　　　　 書記官　黃進傑
